【裁判字號】    97,簡上,276
【裁判日期】    970710
【裁判案由】    違反廢棄物清理法
【裁判全文】
臺灣桃園地方法院刑事判決             97年度簡上字第276號
上  訴  人  臺灣桃園地方法院檢察署檢察官
上  訴  人
即  被  告  甲○○
選任辯護人  蔡宏修律師
上列上訴人因被告違反廢棄物清理法案件，不服本院中壢簡易庭
民國97年2 月29日之96年度壢簡字第2324號簡易判決（聲請簡易
判決處刑案號：96年度偵字第15916 號），而提起上訴，本院管
轄之第二審合議庭依通常程序自為第一審判決，茲判決如下：
    主  文
原判決撤銷。
甲○○無罪。
    理  由
一、本件檢察官聲請簡易判決處刑意旨略以：被告甲○○明知未
    依規定領有廢棄物處理許可文件，不得從事清除、處理廢棄
    物業務，竟自民國96年5 月2 日前某日起載運磚塊、塑膠桶
    、木板及保麗龍等廢棄物，至所承租之桃園縣平鎮市○○里
    ○○○段第158 、164 及176 號等土地（下稱本案土地）傾
    倒，再駕駛挖土機進行回填。嗣於96年5 月2 日上午11時許
    ，在上開本案土地上，為警查獲，並扣得挖土機1 部，因認
    被告涉犯廢棄物清理法第46條第4 款之擅自從事廢棄物清除
    罪之罪嫌云云。
二、證據能力：
    本件認定事實所引用之所有卷證資料（詳下述及者），並無
    證據證明係公務員違背法定程式所取得，被告及辯護人業已
    陳明對於該等證據方法之證據能力沒有意見，而未於言詞辯
    論終結前提出關於「證據能力」方面之異議（見本院卷第51
    、74頁筆錄），且各該文書證據，亦無刑事訴訟法第159 條
    之4 顯有不可信之情況或其他不得作為證據之情形，本院審
    酌引為證據亦為適當，是依刑事訴訟法第159 條之4 、之5
    等規定，下述認定事實所引用之證據方法均有證據能力，合
    先敘明。
三、按犯罪事實應依證據認定之，無證據不得認定犯罪事實。又
    不能證明被告犯罪者，應諭知無罪之判決，刑事訴訟法第15
    4 條第2 項、第301 條第1 項分別定有明文。所謂認定犯罪
    事實之證據，係指足以認定被告確有犯罪行為之積極證據而
    言，該項證據自須適合於被告犯罪事實之認定，始得採為斷
    罪資料，如未能發現相當證據，或證據不足以證明，自不能
    以推測或擬制之方法，以為裁判之基礎；而被告否認犯罪事
    實所持之辯解，縱屬不能成立，仍非有積極證據足以證明其
    犯罪，不能遽為有罪之認定；其以情況證據（即間接證據）
    斷罪時，尤須基於該證據在直接關係上所可證明之他項情況
    事實，本乎推理作用足以確證被告有罪，方為合法，不得徒
    憑主觀上之推想，將一般經驗上有利被告之其他合理情況逕
    予排除；且無論直接或間接證據，其為訴訟上之證明，須於
    通常一般之人均不致有所懷疑，而得確信其為真實之程度者
    ，始得據為有罪之認定，倘其證明尚未達到此一程度，而有
    合理之懷疑存在，致法院無從為有罪之確信，自應為無罪之
    判決；（最高法院40年台上字第86號、30年上字第1831號、
    32年上字第67號及76年台上字第4986號判例意旨參照）。
四、公訴意旨認被告涉犯上開罪嫌，無非係以：(1)被告自承在本
    案土地上堆置廢棄物之供述；(2)挖土機1 台；(3)桃園縣平鎮
    市清潔隊公害處理稽查工作紀錄表、現場照片、租賃契約等
    ，為其主要論據。然被告於警詢、偵訊、本院準備及審理程
    序中均堅詞否認犯行，辯稱：我並非以處理廢棄物為業，這
    是我在外面打零工順便載回來的東西，有的可以回收整理後
    變賣、有的可以用來燒熱水、養豬狗，鄉下人都是這樣生活
    的等語；辯護人則為被告利益辯以：(1)被告並非廢棄物清理
    法第41條所稱「從事廢棄物清除、處理業務」之業者，縱有
    清除廢棄物之行為，僅應課以行政罰鍰，不應論以同法第46
    條第4 款之罪刑；(2)被告分類變賣本案土地上之物品賺取微
    薄金錢以求維生，其主觀上並無以清除廢棄物為業之犯意，
    且與一般拾荒老人所為並無不同，如仍論以1 年以上5 年以
    下之有期徒刑，顯非廢棄物清理法之本意；(3)本案土地上被
    告所堆置之物為可回收再利用之營建剩餘土石方之土石資源
    ，縱有混雜少量工程廢棄物，亦非公訴人所指罪名中所規範
    之廢棄物。
五、查本案係由不詳人士以不具名檢舉之方式，而由檢察官指揮
    承辦員警前往本案土地上訪查拍照，並通知桃園縣平鎮市清
    潔隊隨同前往稽查，對此，證人即該清潔隊稽查人員乙○○
    於本院審理中到庭證稱：我從事環境稽查員的工作約有6 年
    ，96年5 月2 日上午經由員警通報前往本案土地稽查，到達
    現場後我直接作業務認定，以我的經驗，我認為被告是拾荒
    業者，被告從外面載回來堆置再分類，現場有剛撿回來的也
    有正在分類跟分類好的，「現場堆積有資源回收物及分類後
    遺留之建築廢棄物」，前者目測約6 噸，是指保特瓶、燈管
    、玻璃、紙類等，後者約有2 噸，是指磚塊、塑膠管、土石
    等；現場的土石等物如果要再利用是可以再利用的，但被告
    還沒有分類，且現場的土石不乾淨，夾雜有塑膠管、木板、
    塑膠袋、磁磚，被告說他是在外面撿拾一些可再利用的廢棄
    物回家來分類再利用，現場有挖土機、貨車，也有被告住居
    房舍，我有到被告家的客廳製作工作紀錄，「（問：你為何
    會說被告是拾荒業者？）因為被告自己跟我說他在作拾荒的
    工作」等語（見本院卷第67至72頁筆錄），並有扣案之挖土
    機1 台為憑，且有檢舉信函1 件、該清潔隊公害處理稽查工
    作紀錄表1 件、警攝查獲時現場照片4 張、被告於偵查中庭
    呈查獲翌日及96年5 月25日現場照片共10張等在卷可稽，均
    可認乙○○所述上開查獲經過無誤。
六、按廢棄物清理法所稱之廢棄物，分下列二種：一、一般廢棄
    物：由家戶或其他非事業所產生之垃圾、糞尿、動物屍體等
    ，足以污染環境衛生之固體或液體廢棄物；二、事業廢棄物
    ：(一)有害事業廢棄物：由事業機構所產生具有毒性、危險性
    ，其濃度或數量足以影響人體健康或污染環境之廢棄物。(二)
    一般事業廢棄物：由事業所產生有害事業廢棄物以外之廢棄
    物，廢棄物清理法第2 條第1 項定有明文。又依內政部92年
    7 月4 日修正公告之「營建事業廢棄物再利用種類及管理方
    式」，編號八「營建混合物」之來源係工程施工建造、建築
    拆除、裝修工程及整地刨除所產生之事業廢棄物；經分類作
    業後，屬營建剩餘土石方部分，依「營建剩餘土石方處理方
    案」處理；屬內政部公告之一般事業廢棄物再利用種類部分
    ，依內政部公告之管理方式辦理；至其他非屬營建剩餘土石
    方，亦非屬本部公告可再利用部分，應依廢棄物清理法規定
    清除處理或再利用。而內政部89年5 月17日修正發布之「營
    建剩餘土石方處理方案」規定：營建剩餘土石方之種類，包
    含建築工程、公共工程及建築物拆除工程施工所產生之剩餘
    泥、土、砂、石、磚、瓦、混凝土塊，惟不包括施工所附帶
    產生之金屬屑、玻璃碎片、塑膠類、木屑、竹片、紙屑、瀝
    清等廢棄物。則若營建拆除工程施工所產生之剩餘泥、土、
    砂、石、磚、瓦、混凝土塊，摻雜混有該等施工中附帶產生
    金屬屑、玻璃碎片、塑膠類、木屑、竹片、紙屑、瀝清等廢
    棄物，即屬營建事業廢棄物，亦即上開廢棄物清理法第2 條
    第1 項所稱之「一般事業廢棄物」，縱屬可再利用之土石資
    源，亦無礙於其核屬「廢棄物」之性質。查本案根據乙○○
    上開審理中證詞及卷存現場照片中所示本案土地上堆置物品
    之情形以觀，現場除保特瓶、水桶等資源回收物外，亦堆置
    有夾雜塑膠管、木板、塑膠袋、磁磚之建築工程所生之土塊
    、砂石、磚瓦等物，亦即乙○○所謂「不乾淨的土石」，則
    參照上開說明，縱使其中不乏可回收再利用者，但仍係營建
    事業廢棄物，核屬廢棄物清理法所稱「一般事業廢棄物」無
    疑，此亦符合乙○○依據其多年環境稽查經驗所為本案土地
    上存有建築廢棄物之認定，並非辯護人所稱乾淨之「營建剩
    餘土石方」。
七、之所以在本案土地上堆置該等包含建築廢棄物在內之物品，
    被告於警詢中供稱：該地係向他人承租，我自己從桃園縣龍
    岡地區的工地載回這些建築廢棄物，並未向任何人收費，載
    回來的木材要當柴火燒，其他磚瓦可利用做鋪豬舍之道路（
    按被告確有在現場養豬，見他字卷第38頁照片），塑膠類則
    作資源回收等語；於偵訊中則供稱：我是打零工，現場的廢
    棄物是從各個工地回收回來分類，沒有向別人收集，木材準
    備當燃料煮餿水養豬、磚頭可以鋪路，其餘則變賣等語。核
    其該等互核一致之供述，均與本院所為歷次供述大致相符，
    並有土地登記謄本、租賃契約書及上開照片以佐其說，是在
    別無與被告供述相反之積極證據存卷之情形下，已堪認定被
    告所承租土地上包含建築廢棄物在內之物，均為被告自行在
    打零工時從其他工地載運攜回，其預計作為家庭生活、養豬
    之用，並有將可回收之物變賣之計畫，並非受任何人委託載
    運該等建築廢棄物，更查無被告向他人價購廢棄物再持以變
    賣之事證，惟被告此等收集、運輸之舉，仍係廢棄物清理法
    中「清除」廢棄物之行為甚明。
八、然按廢棄物清理法第41條第1 項規定：「從事廢棄物清除、
    處理『業務』者，應向直轄市、縣（市）主管機關或中央主
    管機關委託之機關申請核發公、民營廢棄物清除處理機構許
    可文件後，始得受託清除、處理廢棄物『業務』」；而未依
    上開規定領有廢棄物清除許可文件，從事廢棄物之清除，方
    應按同法第46條第4 款之規定，科以刑事責任。因此，上開
    刑事處罰之主體，應為未申請核發公、民營廢棄物清除處理
    機構許可文件而從事廢棄物清除處理「業務」之自然人或法
    人（最高法院96年度台上字第7307號判決意旨參照）；而廢
    棄物清理法所定「業務」之詞，係指個人基於其社會地位繼
    續反覆以同種類之行為為目的之社會活動（最高行政法院88
    年度判字第800 號判決之說明可供參考），是雖未依上開規
    定申請許可文件，但如未以從事清除廢棄物為業務，尚不得
    令負該法第46條第4 款之刑責。承前所述，本案被告雖有自
    外載運建築廢棄物回其所承租之土地上堆置之清除廢棄物行
    為，但檢察官並未積極舉證被告係決意以此為業或因受託而
    具有從事此業之目的，雖乙○○稱其認為被告係拾荒「業者
    」，然其自承僅係因為被告當場向其表示自己有拾荒，並非
    其根據現場情形研判被告之拾荒已達從事清除廢棄物業務之
    程度，現場挖土機僅1 台，而非數台同時挖取、分類，且無
    其他大型機具放置在現場，檢察官亦未就一般清除業者所應
    有之營運規模、可能之獲利情形等營業事項予以證明，本院
    向財政部臺灣省北區國稅局中壢稽徵所函查被告之報稅紀錄
    ，該所亦函覆於95年度查無被告綜合所得稅之報稅紀錄（96
    年度則因法定申報期限甫結束尚無從查得，見本院卷第56頁
    ），則被告所稱打零工順便貼補家用之有利可能性仍無法遽
    予排除，若認一有變賣得財之行為即屬從事此業，則社會上
    隨處可見撿拾路邊垃圾、報紙、空瓶等廢棄物後持以變賣之
    拾荒之人，豈非均應依上開廢棄物清理法之規定申領許可文
    件始得為之？被告所撿拾（載運）者即便包含建築廢棄物，
    仍不當然表示被告以此為業，本院就此構成要件事實尚無法
    形成毫無合理可疑之有罪心證；至於公訴人所稱本案土地為
    農地，應依法農用，此與被告有無從事清除廢棄物之業尚無
    關連，被告縱使違反其他法律而有行政或刑事責任，亦與本
    案無涉（如被告所為依廢棄物清理法應處以行政罰鍰，亦應
    由主管機關另為適法之處理），自不得執此作為被告該當公
    訴人所指犯行之論斷根據。
九、綜上所述，被告雖未領得任何許可文件，卻有收集、載運建
    築廢棄物之清除行為，但公訴人無法證明被告係以此為業而
    反覆實施，亦查無其他積極證據足以認定被告係從事此業務
    ，則被告所為，自與公訴人所指廢棄物清理法第46條第4 款
    之罪之行為主體限於「從事廢棄物清除業務者」有所不符，
    本諸首揭法條明文暨最高法院判例意旨，「罪證有疑、利歸
    被告」，既不能證明被告犯罪，自應為其無罪之諭知。原審
    未及詳查，遽認被告該當此罪，尚非允當，且原審對被告處
    以有期徒刑1 年4 月且未宣告緩刑（因被告所為如成立犯罪
    應構成累犯），亦違反刑事訴訟法第449 條第3 項簡易判決
    所科之刑以「宣告緩刑、得易科罰金之有期徒刑及拘役或罰
    金為限」之規定，被告上訴主張無罪，檢察官上訴指摘原審
    判決量刑違反上開規定，均有理由，自應由本院將原判決撤
    銷，改依通常訴訟程序自為第一審判決並諭知被告無罪。
據上論斷，應依刑事訴訟法第452 條、第455 條之1 第1 項、第
3 項、第369 條第1 項前段、第364 條、第301 條第1 項，判決
如主文。
本案經檢察官柯博齡到庭執行職務。
中    華    民    國    97    年    7     月    10    日
                  刑事第五庭  審判長法  官  潘政宏
                                    法  官  楊晴翔
                                    法  官  吳勇毅
以上正本證明與原本無異。
如不服本判決，應於判決送達後10日內向本院提出上訴狀（應附
繕本），其未敘述上訴理由者，應於上訴期間屆滿後20日內補提
理由書狀於本院，上訴於臺灣高等法院。
                                    書記官  羅婉榕
中    華    民    國    97    年    7     月    15    日


司法院資訊處製作；財團法人民間司法改革基金會備份。
